臺灣高等法院刑事判決
上　訴　人　臺灣板橋地方法院檢察署檢察官
被　　　告　乙○○
被　　　告　甲○○
上列上訴人因被告偽造文書等案件，不服臺灣板橋地方法院88年
訴字第1768號，中華民國92年7月18日第一審判決（起訴案號：
臺灣板橋地方法院檢察署88年偵續字第164號），提起上訴，經
判決後，由最高法院發回更審，本院判決如下：
    主  文
原判決關於乙○○、甲○○部分撤銷。
乙○○、甲○○共同行使偽造私文書，足以生損害於公眾及他人
，各處有期徒刑拾月，均減為有期徒刑伍月，如易科罰金均以銀
元佰元即新臺幣玖佰元折算壹日。又乙○○、甲○○共同明知
不實之事項使公務員登載於職務上所掌公文書，足以生損害於公
眾及他人，各處有期徒刑伍月，如易科罰金均以銀元佰元即新
臺幣玖佰元折算壹日。乙○○、甲○○均應執行有期徒刑柒月，
如易科罰金均以銀元佰元即新臺幣玖佰元折算壹日。均緩刑
年。
    事  實
一、陳新旺（已於民國93年1月16日死亡；經最高法院95年臺上
    字第6086號判決公訴不受理）、乙○○、甲○○係丙○○之
    弟，並為林陳阿美之兄，渠等之父親陳於民國（下同）69
    年5月23日去世，遺有臺北縣樹林鎮○○○段溪墘厝小段215
    -1、216、216-2、216-3、216-4、217、219、222-1、235、
    236、238、239、240、241、242、243、245、248、248-1、
    249、250、370、372、373、374、375、377、378、379、
    379-2、384、386、389、390、403、403-1、403-2、404、
    405、406、407、415、425、427、429、429-1、444、446地
    號土地應有部分之財產（前述陳所有土地之所有權非係全
    部，而係應有部分，但非係每筆土地之應有部分均相同，應
    有部分現予以省略未記載，而起訴書及前此歷審判決書均未
    記載土地地號，此部分土地以下簡稱溪墘厝段土地）。
二、陳新旺、乙○○、甲○○三人基於共同之犯意聯絡，先於77
    年2月間由甲○○出面向丙○○詐稱，欲辦理陳遺產繼承
    登記，要求丙○○提供印鑑證明，使丙○○陷於錯誤而將印
    鑑章交付甲○○申領印鑑證明，陳新旺、乙○○、甲○○三
    人取得丙○○之印鑑章及印鑑證明之後，利用不知情之代書
    詹明秀，在不詳地點偽造丙○○名義及其妹林陳阿美名義之
    繼承拋棄書（林陳阿美雖於原審調查時供稱，伊有拋棄繼承
    ，但應係林陳阿美迴護之詞，林陳阿美名義之繼承拋棄書亦
    係偽造，又該繼承拋棄書所載之製作日期為69年7月10日）
    ，再於77年5月28日，持該偽造之繼承拋棄書，向臺北縣樹
    林鎮（嗣已升格為「市」）地政事務所申請辦理前述溪墘厝
    段土地之繼承登記，致使地政機關之承辦人員將此不實繼承
    事項登載於職務上所掌之土地登記簿上，使陳所有原應由
    陳新旺、乙○○、甲○○及丙○○、林陳阿美五人共同繼承
    之遺產，由陳新旺、乙○○及甲○○三人繼承，足生損害於
    丙○○、林陳阿美之繼承權及地政機關對於地籍管理之正確
    性。
三、陳另於生前向祭祀公業廖銀青公承租臺北縣三峽鎮○○○
    段2及2- 2地號農地（其後該二筆土地地號變更為2、2-2、
    2-3 、2- 4、2- 5、2-6、2-7、2-8、2-9、2-10，起訴書及
    前此歷審判決均未記載此土地地號，以下簡稱隆恩埔段土地
    ），雙方訂有耕地三七五租約，陳新旺、乙○○、甲○○，
    於85 年8月28日，以彼三人為陳之繼承人（排除丙○○、
    林陳阿美二人）之不實事項，向臺北縣三峽鎮公所申請變更
    、續訂前述隆恩埔段土地耕地三七五租約，致使三峽鎮鎮公
    所之承辦人員將此不實變更事項登載於職務上所掌之耕地三
    七五租約登記簿上，足生損害於丙○○、林陳阿美之權益（
    該土地嗣後被徵收，補償費由陳新旺、乙○○、甲○○三人
    受領）及鎮公所對於耕地管理之正確性。86年7月16日，丙○○查知辦理繼承登記手續，無須使用印鑑證明，對於陳新
    旺三人要求其提供印鑑證明，甚感疑惑，經向地政機關申請
    土地登記謄本閱覽後，始知上情。
四、案經丙○○告訴，由臺灣板橋地方法院檢察署檢察官偵查起
    訴。
    理  由
一、被告乙○○、甲○○固均坦承辦理前開溪墘厝段土地繼承登
    記及就隆恩埔段土地申請變更、續訂三七五耕地租約等情，
    惟均堅決否認有行使偽造私文書、明知為不實之事項而使公
    務員登載於職務上所掌之公文書之犯行，二人均辯稱：告訴
    人丙○○及證人林陳阿美於渠等父親陳死亡前即表明拋棄
    繼承，嗣於父親陳死後亦均同意拋棄繼承，且同意於繼承
    拋棄書上蓋章，本件辦理繼承登記事項係交由代書詹明秀辦
    理，至於以陳新旺、乙○○、甲○○名義續訂三七五租約之
    事，乃因系爭農地老早都由其兄弟在耕作及繳租，告訴人及
    林陳阿美對隆恩埔段土地並無權利受領徵收補償費云云。
二、經查，被告二人上開犯行，迭據告訴人丙○○指訴不移，丙○○並堅稱：被告二人係以辦理繼承登記為由，向伊訛詐印
    章並申請取得印鑑證明，伊並無拋棄繼承之意思表示，伊及
    林陳阿美名義之兩份拋棄繼承書均係被告等共同指示授意代
    書詹明秀偽造而來云云。
三、經查：
  (一)被繼承人即被告與告訴人及林陳阿美之父親陳於69年5月
    23 日去世一節，業據被告及告訴人供述在卷，復有「土地
    及建築改良物所有權登記申請書」在卷足憑（上載陳於69
    年5月23日死亡，見偵字第23580號卷第21頁）。被告甲○○
    於86年12月10日偵查中供稱：其於77年間，曾載丙○○去領
    印鑑證明，並告訴她要辦繼承登記，她說她沒錢不願繼承，
    要拋棄，當時遺產稅大約新臺幣（下同）6、70萬元，我們
    沒錢繳（誤記為「交」），遺產稅由我們三兄弟負擔，丙○○未出錢，但她不繼承，我有送她一條項鍊云云（見偵字第
    23580號卷第55頁）、85年間辦理樹林鎮三七五租約土地之
    徵收（按應係辦理土地承租人之變更登記）。被告乙○○、
    陳新旺於同日偵查中亦供稱：（辦理繼承之遺產稅何人負擔
    ？）我們三兄弟分攤繳納，繳（誤記為「交」）13萬多元，
    因為沒錢，到77年繼承時，共繳納6年罰金共70多萬元，我
    們姊妹說沒錢要放棄，我們三兄弟合起來買一條項鍊送丙○○云云（見偵字第23580號卷第56頁）。惟被告二人於71年6
    月30日向稅捐稽徵處申報繼承被繼承人陳之遺產，經核定
    遺產總和為4,780,416元，並於71年9月18日繳清遺產稅款
    135,425元一節，有臺北縣稅捐稽徵處71年9月29日遺產稅繳
    清證明書在卷足憑（見偵字第23580號卷第71頁），並無被
    告所述遺產稅高達70多萬元之情形。再被告二人於本院前審
    訊問時供稱：告訴人及林陳阿美於父親過世時（即69年5月
    23日），就表示要拋棄繼承云云。此與渠等於偵查中所稱：
    告訴人係於要辦理繼承登記時（即77年5月28日），因無錢
    分攤辦理遺產繼承登記所應繳納之稅捐，方表示拋棄繼承之
    意云云，先後所供並不相符。又被告二人及陳新旺兄弟於71
    年9月18日即已繳清遺產稅稅款，但遲至77年5月28日始向地
    政單位辦理土地繼承登記手續，且被告甲○○自承於77年載
    丙○○前去領取印鑑證明時，有向丙○○說是要辦理遺產繼
    承登記云云。則告訴人丙○○指稱，被告等以辦理繼承登記
    為由，向伊騙取印鑑及印鑑證明偽造繼承拋棄書一節，信而
    可採。
  (二)又依遺產及贈與稅法之規定，遺產稅之申報期限為被繼承人
    死亡之日起6個月內，若未依限辦理遺產稅申報者，始應按
    核定應納稅額加處罰鍰。茍告訴人丙○○及另一繼承人林陳
    阿美於被繼承人陳過世後即表明要拋棄繼承之意思，本件
    繼承事件即不會產生逾期申報應繳納滯納金受罰之情形。然
    被告等一方面辯稱，告訴人於其等父親過世時即表明不願繼
    承且拋棄繼承之意思，另一方面又辯稱：告訴人無力繳納遺
    產稅及滯納罰鍰，所以願意拋棄繼承云云，相互間顯有扞格
    。而被告乙○○於89年12月8日原審訊問時供稱：（她「丙○○」知否要繳多少遺產稅金？）她不知道云云（見原審筆
    錄第3頁）。既然告訴人丙○○不知道遺產稅額為多少，又
    豈會向被告等人表示因無力負擔，故要拋棄繼承？另按遺產
    及贈與稅法第30條第1項規定遺產稅及贈與稅納稅義務人，
    應於稽徵機關送達核定納稅通知書之日起2個月內，繳清應
    納稅款；必要時，得於限期內申請稽徵機關核准延期2個月
    。同條第2項並規定：遺產稅或贈與稅應納稅額在30萬元以
    上，納稅義務人確有困難，不能一次繳納現金時，得於前項
    規定納稅期限內，向該管稽徵機關申請，分12期以內繳納；
    每期間隔以不超過2個月為限，並准以課徵標的物或其他易
    於變價或保管之實物一次抵繳。又遺產及贈與稅條例施行細
    則第43條至第51條就如何辦理遺產抵繳稅捐及相關事宜有詳
    細之規定。是以，縱本件被繼承人所遺留之遺產眾多，因而
    衍生繼承人必須繳納為數可觀之遺產稅，但繼承人依法得申
    請分期繳納或且得申請以遺產實物抵繳稅捐，告訴人豈可能
    因無力繳納遺產稅因而拋棄繼承？遑論，本件繼承事件因被
    繼承人所遺留下之積極財產，遠多於消極財產，縱須繳納若
    干之遺產稅（依前述稅捐稽徵處之核定係135,425元），然
    告訴人繼承陳之遺產，甚有實益，豈有輕易拋棄繼承之道
    理。
  (三)另觀之卷附林陳阿美名義之拋棄繼承書上，記載林陳阿美之
    住址為『板橋市○○里○鄰○○○路111號，製作日期載為
    69年7月10日（見第23580號偵查卷第91頁，偵續字第164號
    卷第37頁）；惟對照林陳阿美之戶籍謄本（見偵續字第164
    號卷第38頁）「全戶動態記事」欄所載：原『福祿里』1鄰
    於『民國71年4月20日』始調整為『民族里』1鄰，此亦有門
    牌證明書可稽（見偵續字第164號偵查卷第40頁）。衡情林
    陳阿美或任何人顯不可能於69年間即預知71年間調整鄰里之
    事，足證該繼承拋棄書，係倒填日期所製作，始會發生前述
    之錯誤，益足證明該繼承拋棄書，係屬偽造。林陳阿美於原
    審雖證稱，伊有拋棄繼承，且丙○○亦有拋棄繼承云云。但
    林陳阿美亦供稱，父親過世後二個月內有談到遺產的事，我
    們兄弟姊妹用電話談，他們（指被告等）說要拋棄繼承書，
    我姊姊（指丙○○）問我有沒有蓋章，我說我蓋（章）給他
    了，我姊姊也說要蓋給他，但她後來有無蓋給他，我不清楚
    ，我是在父親死後二個月蓋的，是在板橋我的住處蓋的（見
    原審卷第二宗104頁至106頁）。林陳阿美係被告及告訴人之
    妹妹，其先供稱，丙○○有表示要拋棄繼承，繼又供稱，丙○○有無蓋章，伊不清楚。其供詞有不得罪雙方之意思。其
    所供丙○○有表示要拋棄繼承一節是否可信，即值懷疑。且
    依前之所述，前述拋棄繼承書係屬事後偽造，則林陳阿美所
    供，伊及丙○○均有拋棄繼承云云，應係迴護被告之說詞，
    不足採信。
  (四)再觀之被繼承人陳獻之遺產繼承承辦文件中，樹林鎮地政事
    務所77年5月28日收件第11020號證人詹明秀代理被告等之登
    記申請書上之手寫文字、所附繳之「繼承系統表」、切結書
    、拋棄書（見第23580號卷第176頁、第179頁、第186頁），
    上揭文書均係同一代書即代書詹明秀之手寫筆跡。再上揭有
    關丙○○名義、林陳阿美名義之「繼承拋棄書」（見偵字第
    23580號卷第204頁、第207頁）明顯與被告於71年間委託另
    名代書辦理遺產稅申報所附繳之「繼承系統表」（見偵續字
    第164號卷第11頁）之代書手寫筆跡，憑肉眼即可判斷二者
    完全不同。其中告訴人「丙○○」及「林陳阿美」名義之69
    年7月10日繼承拋棄書之書寫字體，係與陳新旺、乙○○
    、甲○○三人名義之77年2月10日繼承系統表之字跡筆劃、
    77年始獲被告委任之代書詹明秀於本院民事庭審理民事案
    件當庭書寫字跡筆劃、代書詹明秀承辦之其他地政案件之
    書寫字跡筆劃等特徵相符，此有法務部調查局91年7月26 日
    調科貳字第09100400650號鑑定通知書記載之「鑑定結果１
    」為憑（見原審卷(二)第249頁）。由此並參照前揭說明得知
    ；系爭69年7月10日「丙○○」、「林陳阿美」名義之繼承
    拋棄書確係代書詹明秀於77年2月間，與77年2月10日之繼承
    系統表均係同一時段所倒填日期製作完成至明。按民法第11
    47條規定：繼承，因被繼承人死亡而開始。同法第1148條並
    規定：繼承人自繼承開始時，除本法另有規定外，承受被繼
    承人財產上之一切權利、義務。但權利、義務專屬於被繼承
    人本身者，不在此限。同法第1174條則規定：繼承人得拋棄
    其繼承權。前項拋棄，應於知悉其得繼承之時起2個月內以
    書面向法院為之。並以書面通知因其拋棄而應為繼承之人。
    但不能通知者，不在此限。（74年6月3日修正公布前之該條
    原條文內容為：繼承人得拋棄其繼承權。前項拋棄，應於知
    悉其得繼承之時起2個月內，以書面向法院、親屬會議或其
    他繼承人為之）。告訴人堅決否認有拋棄對於被繼承人陳
    遺產繼承之意思，衡情若告訴人或林陳阿美果真有拋棄繼承
    之情形，依照前揭規定，應於知悉其得繼承之時起2個月內
    以書面向法院、親屬會議或其他繼承人為之，然被告竟無法
    舉證告訴人及林陳阿美於上揭期限內有為拋棄繼承之書面聲
    明。是以，被告所稱：告訴人及林陳阿美有表明拋棄繼承之
    意思云云，即不足採信。
  (五)被告乙○○等指稱：丙○○名義之「繼承拋棄書」，係告訴
    人去領印鑑證明時在該戶政事務所蓋章的，她（告訴人）是
    蓋空白的紙、日期沒有寫，當時是戶政事務所的人向她指蓋
    何處云云（見原審卷(一)第221頁）；惟告訴人丙○○並未曾
    於繼承拋棄書所載之日期即69年7月10日至其所在地之臺北
    縣三峽鎮戶政事務所請領印鑑證明，且自被繼承人死亡之日
    期即69年5月23日至拋棄繼承法定期限之69年7月23日間，告
    訴人丙○○亦未向該戶政事務所請領印鑑證明，此有臺北縣
    三峽鎮戶政事務所91年4月11日北縣峽戶字第0910001703號
    函足稽（見上訴卷第54頁）。足見；系爭「繼承拋棄書」上
    之「丙○○」印文並非告訴人於69年7月10日（繼承拋棄書
    上所載製作日期）所蓋，被告辯稱：告訴人有拋棄繼承之意
    思云云，尚乏依據。
  (六)被告甲○○供稱：（檢察官問：「77年是否向丙○○稱要辦
    理繼承登記，要拿印鑑證明？」）答：「有的，我載他去領
    印鑑證明，並告訴他要辦繼承登記」（見第23580號偵查卷
    第54頁反面至第55頁）、（檢察官問：「85年領告訴人印鑑
    證明究係辦理河川地繼承或三七五租約土地繼承？」）答：
    「辦理三七五租約土地繼承」（見同上卷第55頁反面）、（
    檢察官問：「有否載丙○○去辦印鑑證明？」）答：「有的
    ，69年去三峽鎮公所，領一次印鑑證明，前幾年又載他去中
    山區公所領過一次」。（檢察官又問：「領印鑑證明何用？
    」）答稱：「69年是辦繼承」（見同上卷第99頁）、「他（
    告訴人）領印鑑證明給我們，要辦繼承」（見同上卷第152
    頁反面）。（檢察官問：「85 年你有跟丙○○拿印鑑證明
    做何用？」）答：「本來以為臺北大學土地征收要她印鑑證
    明，才去跟她拿。也是跟她講土地征收補償要用」（見偵續
    字第164號卷第29頁）。（法官問：「她拿印鑑證明做什麼
    ？」）答：「我跟她說父親過世，田地都要繼承，要她拿印
    鑑證明給我」（見原審卷(一)第27頁）。（法官問：「對於丙○○所述那是送給她的60歲生日禮物有何意見？」）答：「
    不是，是在我領印鑑證明送給她的」（見原審卷(一)第34頁反
    面）、「說要領印鑑證明的時候，只說要辦繼承登記，沒有
    說要拋棄繼承」（原審卷(二)第137頁）。（法官問：「是否
    有向丙○○拿印鑑章去申請印鑑證明？如何向她說的？」）
    答：「我是有載她去領印鑑證明」、「我是跟她說要辦農地
    的繼承需要印鑑證明」（見原審卷(二)第142頁）。綜觀以上
    甲○○之供述，足證被告等人係以辦理「繼承登記」為藉口
    ，騙取告訴人信任，隨其載往戶政事務所代辦印鑑證明而趁
    機偽造拋棄繼承書。
  (七)被告等人雖辯稱，茍告訴人並無拋棄繼承之意思，告訴人何
    須與被告甲○○一同前去戶政機關請領印鑑證明云云？然查
    告訴人指稱：伊之所以依被告意旨請領印鑑證明，係遵從被
    告等人指示稱「辦理繼承登記須印鑑證明」，且被告等人亦
    以辦理繼承登記為由誘騙告訴人領取印鑑證明交付予被告，
    已如前述，因此告訴人縱有與被告甲○○一同前去戶政事務
    所領取印鑑證明，尚與拋棄繼承無關。而有關辦理繼承登記
    須否檢附印鑑證明，一般人通常無法知之甚詳，更何況告訴
    人是一位年逾6、70歲識字不多之老嫗。而被告為伊之親弟
    弟，被告等以辦理繼承登記須印鑑證明為由，利用向告訴人
    拿取印章代辦領取印鑑證明之機會，盜蓋拋棄繼承書，並持
    印鑑證明及偽造之拋棄繼承書辦理拋棄繼承，與常情並不違
    背，因此殊不得以告訴人有交付印章予被告或一同前去戶政
    事務所領取印鑑證明交予被告，即認告訴人同意拋棄繼承。
    參以被告陳新旺於原審92年3月26日審理時，已當庭承認：
    「不知道丙○○有無要拋棄繼承」云云，足證被告等於原審
    偵審中稱丙○○自願拋棄繼承與事實不符，系爭拋棄繼承書
    係被告等所偽造。
  (八)又查告訴人與被告等間訴請分割共有物事件，經本院民事庭
    89年度重上字第585判決，認定系爭繼承拋棄書係屬偽造而
    無效。其理由略以：「1.被告於71年5月申報遺產稅當時並
    未提出拋棄繼承書附於申報卷，自不能證明告訴人於71年之
    前即提交拋棄繼承之書面予被告。2.代書詹明秀證稱，登記
    清冊是伊寫的。繼承系統表時間是伊填寫的。經將繼承拋棄
    書及繼承系統表、暨詹明秀其他承辦代書之資料筆跡送法務
    部調查局鑑定結果：繼承系統表與繼承拋棄書二紙之字跡筆
    劃特徵相符。足見拋棄繼承書與繼承系統表係出同一人手筆
    。3.告訴人與林陳阿美之印鑑證明係分別於77年2月2日、77
    年1月28日所具領，而承辦系爭土地繼承登記之代書詹明秀
    證稱：印鑑證明是77年補領的，是伊要求他們補領的，才有
    辦法核對。而拋棄繼承書據被告陳新旺、乙○○於檢察官偵
    訊時均陳稱：之前鎮公所旁的林姓代書寫的，原來委託他的
    ，我們向他說，丙○○要拋棄繼承，由林代書代寫拋棄書，
    拿給丙○○蓋章，但林代書辦不好，到77年才找詹明秀代書
    等語。惟被告在原法院刑事庭所陳「該代書姓名不詳」或稱
    「已死」等語。然苟如被告主張先前委託林代書承辦繼承登
    記一節非虛，何故以專業代書之知識竟未同時請告訴人提出
    印鑑證明以供核對佐證，已值疑義。4.被告甲○○於刑事庭
    陳稱「二份拋棄書係同一天書立」，被告於原審亦自陳「林
    陳阿美與告訴人係同時拋棄繼承」等語。然觀之林陳阿美之
    拋棄書所載地址為「民族里１鄰民族路一一一號」，該址原
    為「福祿里」迄至「71年4月20日」始行政區域調整為「民
    族里」，被告或彼委託之代書何能於69年7月10日預料二年
    後將調整為「民族里」呢？是拋棄繼承書之簽立日期均係71
    年4月20日以後始倒填日期而非真，已無疑義。5.被告甲○○於刑事偵查時陳述69年去三峽鎮公所領印鑑證明等語，被
    告乙○○亦稱丙○○是領印鑑證明以後並在該戶政事務所蓋
    拋棄繼承書等語。然經函請台北縣三峽鎮戶政事務所查明丙○○是否曾於69年7月10日或從69年5月23日至69年7月23日
    間請領其印鑑證明？據函覆該期間內並無申請書等情，是
    被告所辯亦非可採（該判決附於原審卷第三宗第44頁至65頁
    ）。
  (九)又被告等就拋棄繼承書用印地點、時間，何人領印證明，拋
    棄繼承之緣由（是否因繳不起遺產稅而拋棄）等問題，供詞
    反覆矛盾，茲分述如下：1.就拋棄繼承書用印地點：(1)陳新
    旺稱：「在三峽橫溪」、「我們三個人拿去給她蓋章的」（
    見原審卷(一)第25頁）、「丙○○的是在去公所辦的時候她在
    公所蓋的」（見原審卷(一)第222頁）、「（拋棄繼承書是在
    哪裡蓋的？）我忘記了。之前有沒有說我也不知道」（見原
    審卷(二)第129頁）、「（丙○○有無要拋棄繼承？）不知道
    」（見原審卷(二)第369頁）。(2)被告乙○○稱：「（拋棄繼
    承書）她是拿給我們三兄弟，當時我們均在場」（見原審卷
    (一)第51頁）、「丙○○是領印鑑證明以後並在該戶政事務所
    蓋拋棄書」（見原審卷(一)第220頁）。(3)被告甲○○稱：「
    拋棄繼承書是她自己蓋好章後拿來給我們的」（見原審卷(二)
    第142頁）、「（知否丙○○有無要拋棄繼承，又為何拋棄
    繼承？）我忘記了」（見原審卷(二)第368頁）。綜上，被告
    等就拋棄繼承書用印地點，忽稱「在三峽橫溪」，忽而稱「
    在戶政事務所」，先後供詞相互矛盾。2.就拋棄書交付方式
    ：有稱：「三個人拿去給她蓋章」，有稱：「是她自己蓋好
    後拿來給我們」，供詞內容亦大相逕庭。且陳新旺於原審92
    年3月26日審理時，已當庭承認不知道丙○○有無要拋棄繼
    承云云（見原審卷(二)第368頁），其等竟持偽造之拋棄繼承
    書向地政機關辦理登記，顯涉有行使偽造文書罪行。3.就拋
    棄繼承書蓋印時間：(1)陳新旺稱：「我父親在出殯以後即拿
    去給她蓋章」（見原審卷(一)第25頁）、「何時拋棄的我忘記
    了」（見原審卷(三)第76頁）。(2)被告乙○○：稱「我父親過
    世後辦除戶的時候，拜託她去領印鑑證明給我們」、「（領
    印鑑證明）是父親過世後2個月內的事」（見原審卷(一)第29
    頁行）、「她是蓋空白的紙，日期沒有寫。當時是戶政事務
    所的人向她指蓋何處」（見原審卷(一)第221頁）。(3)被告甲○○稱：「民國69年我父親剛過世時去領的（印鑑證明）」
    （見原審卷(一)第27頁反面）、「（2份拋棄繼承書）是同一
    天寫的」（見原審卷(一)第35頁）。惟查臺北縣三峽鎮戶政事
    務所回函稱69年5月23日至7月23日間並無告訴人申領印鑑證
    明紀錄，且依據林陳阿美名義之拋棄繼承書所載住址，69年
    該址行政區為福祿里，71年4月20 日以後才改為民族里，已
    如前述，因此告訴人更不可能於69年蓋拋棄繼承書，足見被
    告等所述不實。4.何人去領印鑑證明：(1)被告乙○○稱：「
    丙○○的印鑑證明是我們兄弟三個跟他去領的」（見原審卷
    (一)第221頁）。(2)被告甲○○稱：「（有否載丙○○去辦印
    鑑證明？）有的，69年去三峽鎮公所，領一次印鑑證明，前
    幾年又載他去中山區公所領過一次」（見偵字23580號卷第
    99 頁）、「她去領的時候我與他一起去領的，在民國69年
    我父親剛過世時去領的」（見原審卷(一)第27頁反面）、「告
    訴人自己去辦（印鑑證明）的，我們兄弟沒有一起去」（見
    原審卷(二)第128頁）、「我是有載她去領印鑑證明，但我只
    有到門口而已」（見原審卷(二)第142頁）。綜上，被告甲○○供詞前後不一致，復與被告乙○○供詞相互矛盾。且被告
    甲○○曾於原審訊問時坦承「是在我領印鑑證明．．．」（
    見原審卷(一)第34頁反面），足見被告甲○○有持告訴人印鑑
    代辦領取印鑑證明。5.告訴人知否要繳多少遺產稅：(1)陳新
    旺稱：「她還沒有拋棄時就向她說要繳多少稅金了」（見原
    審卷(一)第223頁）、「（父親過世之後有無跟告訴人提過要
    繳遺產稅事情？）沒有」（見原審卷(三)第32頁）。(2)被告乙○○稱：「她不知道（要繳多少遺產稅金）」（見原審卷(一)
    第221頁）。綜上，陳新旺供詞前後不一致，復與被告乙○○供詞相互矛盾。6.告訴人是否因繳不起遺產稅而拋棄繼承
    ：(1)被告等於原審偵審期間均堅稱：係『「因本件遺產稅、
    滯納金高達6、70萬元，當時曾向丙○○表明分擔之意，然
    丙○○並未出錢，稱要拋棄繼承」（見偵字第23580號卷第
    225頁）、「原係要請告訴人共同辦理繼承，係告訴人丙○○不願另出遺產稅及滯納金始自願拋棄繼承」（見同上卷第
    225頁）、「因沒錢到77年繼承時須補納6年罰金共70多萬元
    ，我們姊妹他們說沒錢要放棄」（見同上卷第56頁）』。設
    若如被告所辯，告訴人於被繼承人生前承諾拋棄，於死亡後
    隨即自願立具拋棄書為真者。則被告等何須「再要請告訴人
    共同辦理繼承」？何須「再向丙○○表明分擔（遺產稅、滯
    納金）之意」？又何須於77年再問她（丙○○）：「要不要
    辦繼承」？（見偵續字第164號卷第29頁反面）。由此可證
    告訴人並無拋棄繼承之事實，至為明確。復查本件遺產稅金
    額僅有135,425元一節，有臺北縣稅捐稽徵處71年9月29日遺
    產稅繳清證明書在卷足憑（見偵字第23580號卷第71頁），
    即此，告訴人分擔部分不到30,000元，不可能因無力繳納而
    自願拋棄繼承。再者，原審於89年12月8日訊問被告乙○○
    ：「她（丙○○）知否要繳多少遺產稅金？」被告答：「她
    不知道」（見原審卷(一)第221頁）。原審92年5月20日訊問陳
    新旺：「父親過世之後有無跟告訴人提過要繳遺產稅的事情
    ？」陳新旺答：「沒有」（見原審卷(三)第32頁）。既然告訴
    人知道遺產稅額為多少，又豈會向渠等表示因無力負擔故稱
    要拋棄繼承？復觀諸被告等既稱沒有跟告訴人提過要繳遺產
    稅的事情；惟被告等於偵審期間均堅稱係『「因本件遺產稅
    、滯納金高達6、70萬元，當時曾向丙○○表明分擔之意，
    然丙○○並未出錢，稱要拋棄繼承」（見偵字第23580號卷
    第225頁）、「原係要請告訴人共同辦理繼承，係告訴人丙○○不願另出遺產稅及滯納金始自願拋棄繼承」（見同上卷
    第225頁）、「因沒錢到77年繼承時須補納6年罰金共70多萬
    元，我們姊妹他們說沒錢要放棄」（見同上卷第56 頁）』
    等語。綜上，被告供詞明顯前後矛盾，益證被告等確有本件
    偽造文書等之犯罪行為。系爭兩份拋棄繼承書均係77年2月
    間始由詹明秀代書事務所依被告等之授意或與渠等共謀所虛
    偽製作者，被告所辯純屬卸責之詞，要無足採。
  (十)另查證人詹明秀於原審89年10月20日審理時供稱：（問：「
    辦這次繼承登記你自己有無幫他們書寫文字？」）「沒有」
    （見原審卷(一)第118頁）。惟證人詹明秀卻於原審92年5月2
    日審理時供稱：（問：「77年2月10日寫的繼承系統表有何
    意見？」）「『無繼承權』是我後來寫的」，證人詹明秀陳
    述前後並不一致。再參諸前揭法務部調查局91年9月20日檢
    附繼承拋棄書筆跡鑑定案之比對分析表中比對說明欄內詳載
    ：「一、整體觀察：(一)甲1.甲2.（二份繼承拋棄書）、乙（
    繼承系統表）三類字跡之結構佈局、態勢神韻均相符。(二)Ａ
    類（包括詹明秀代辦陳素雲及臺灣建材工業股份有限公司
    建物登記申請書上字跡詹明秀90年9月7日當庭書寫筆跡）
    與甲1.甲2.乙三類字跡結構佈局、風格神韻均相似」。益見
    ，系爭繼承拋棄書確係代書詹明秀於77年2月間製作77年2月
    10日之繼承系統表同一時段完成者。再對照被告乙○○與告
    訴人及林陳阿美均在77年領印鑑證明；且本件繼承登記送件
    收文亦在77年5月28日等事實，足證拋棄繼承書確在77年2
    月間由被告等委請之代書詹明秀偽造完成，至為明確。復查
    臺北縣樹林地政事務所92年6月16日北縣樹地登字第0920015
    708號函稱：「除依同條（土地登記規則第119條）第1項第6
    款規定（其他依法律或中央地政機關規定應提出之文件）外
    ，若無協議分割遺產情事時，無須檢附印鑑證明」等語。足
    見若無協議分割遺產情形（即仍維持全體繼承人公同共有狀
    態），無須檢附印鑑證明。惟如辦理登記為部分繼承人分別
    所有情形，當然須檢附印鑑證明。足見辦理遺產繼承登記，
    仍須依個別情形檢附印鑑證明。證人詹明秀代書證稱：「繼
    承登記不需要印鑑證明」乙節，與地政實務不符。再者，上
    開證人於偵查中（見偵字23580號卷第158頁至第159頁反面
    ）證稱：「本件遺產稅繳清證明書申請時，即須檢附丙○○
    之拋棄繼承證書，藉以核算遺產稅額若干」云云。然經臺灣
    板橋地方法院向臺灣省北區國稅局臺北縣分局函查，經其以
    88年3月20日北區國稅北縣資第88078422號函覆本件辦理遺
    產稅申報時並無拋棄繼承書之提出。由此得知證人詹明秀前
    揭證詞不足採信。再觀諸，被告甲○○於偵查中經檢察官質
    以：「（若）丙○○69年說要拋棄，（為何）你77年還向她
    拿印鑑證明？」被告甲○○答稱：「77年我再問她要不要辦
    繼承，她說不要」（見偵續字第164號卷第29頁）。益證69
    年間告訴人並未拋棄繼承，否則被告何須於77年間再詢問辦
    理繼承之事。且被告等業與告訴人和解，被告等給付告訴人
    一千六百萬元，告訴人對民事案件撤回上訴，此有被告提出
    之撤回上訴狀、和解書在卷足憑（附於本院審判筆錄之後）
    ，若非告訴人丙○○原無拋棄繼承之意思，被告等何有可能
    給付如此之鉅款。
  (十一)又被告等三人雖請求與告訴人丙○○對質，經本院於審判期
    日傳喚丙○○，丙○○並未到庭，其子蘇毅忠到庭稱，丙○○現患有失智症，無法到庭陳述事實經過，蘇毅忠並提出丙○○在臺大醫院就診之診斷證明書為憑（附於本院審判筆錄
    之後）。則丙○○縱然到庭亦不能與被告等就事實經過對質
    並接受被告之詰問。況且被告等三人與告訴人丙○○於87年
    3月23日檢察官偵訊時，即同時在庭，雙方已就丙○○是否
    有拋棄繼承之事供述詳明（見偵字第23580號卷第98頁至100
    頁），再本案事證已明，本院認無再傳訊丙○○之必要。
四、按刑法處罰行使偽造私文書罪之主旨，重在保護文書公共之
    信用，非僅保護制作名義人之利益，故所偽造之文書，如足
    以生損害於公眾或他人，其罪即應成立。又按刑法第210 條
    所謂偽造私文書足以生損害公眾或他人，祗須偽造時足以發
    生損害為已足，至真正名義人之事後追認，與其已成立之罪
    名，並無影響，雖告訴人事後對之表示追認，與被告所犯行
    使偽造私文書罪之成立，毫無關係，自不能據為免罪之主張
    （參見最高法院31年上字第1505號、25年上字第2123號判例
    ）。查被告二人以證人林陳阿美並不否認有拋棄繼承事實，
    而辯稱渠等無偽造文書行為云云。惟林陳阿美名義之前揭拋
    棄繼承書面文件係經以倒填日期手法偽造而來，已如前述，
    因此縱令林陳阿美事後追認被告等偽造文書行為，承認有拋
    棄繼承事實，揆諸上開判例說明，與被告等已成立之偽造文
    書罪並無影響。被告等人前述犯行，影響告訴人丙○○及其
    妹林陳阿美之權益，亦影響地政機關及三峽鎮公所對於地籍
    管理之正確性，增生一些無謂之文書作業，自足生損害他人
    及公眾。本案事證明確，被告二人犯行均堪認定。
五、按刑法分則編各罪所定罰金之貨幣單位原為銀元，依修正前
    刑法第33條第5款規定，罰金刑為1銀元以上，而有關罰金倍
    數之調整及銀元與新臺幣之折算標準，則定有「罰金罰鍰提
    高標準條例」及「現行法規所定貨幣單位折算新臺幣條例」
    ，除罰金以1銀元折算3元新臺幣外，並將72年6月26日以前
    修正之刑法部分條文罰金數額提高2至10倍，其後修正者則
    不再提高倍數；嗣修正後刑法第33條第5款則將罰金刑提高
    為新臺幣1千元以上，並以百元計算之，因刑法第33條第5款
    所定罰金貨幣單位既已改為新臺幣，刑法分則編各罪所定罰
    金之貨幣單位亦應配合修正為新臺幣，且考量刑法修正施行
    後，不再適用「現行法規所定貨幣單位折算新臺幣條例」，
    為使刑法分則編各罪所定罰金之最高數額與刑法修正前趨於
    一致，爰增訂刑法施行法第1條之1規定，將刑法分則編各罪
    所定罰金之貨幣單位均改為新臺幣，並將72年6月26日以前
    修正之刑法部分條文罰金數額提高為30倍，其後修正者則提
    高為3倍。是以刑法分則編各罪所定罰金刑之最高數額，於
    上開規定修正後仍屬一致，並無不同；但其罰金刑之最低數
    額，則比修正前提高，從而修正後之規定並未有利於被告，
    則刑法分則條文中有罰金刑之規定者，依刑法第2條第1項規
    定，應適用修正前之條文。
六、就事實欄二部分，核被告二人所為，係犯刑法第216條、第
    210條行使偽造私文書、94年2月2日修正公布前刑法第214條
    使公務員登載不實事項於所掌管之公文書罪（有關使公務員
    登載不實部分，被告並無行使刑法第214條文書之情事，此
    部分起訴書贅載刑法第216條）。被告乙○○、甲○○二人
    與已死亡之陳新旺間，有犯意之聯絡及行為之分擔，均為共
    同正犯。其等同時地偽造並行使丙○○、林陳阿美名義之拋
    棄繼承書，同時侵害二法益，應依想像競合之規定從一重處
    斷（公訴人認應成立連續犯，有所未恰）。偽造私文書之低
    度行為，為行使偽造私文書之高度行為所吸收，不另論罪。
    被告等利用不知情之代書詹明秀偽造及行使上揭偽造文書及
    使公務員登載不實，應論以間接正犯。所犯行使刑法第210
    條私文書罪與使公務員登載不實文書罪，有方法結果之牽連
    關係，而被告行為後，刑法第55條有關牽連犯之規定，雖於
    94 年2月2日修正公布刪除，自95年7月1日施行，被告之犯
    行，因行為後新法業已刪除牽連犯之規定，此刪除雖非犯罪
    構成要件之變更，但顯已影響行為人刑罰之法律效果，自屬
    法律有變更，依刑法第2條第1項規定，比較新、舊法結果，
    仍應適用較有利於被告之行為時法律即舊法論以牽連犯（最
    高法院95年第8次刑事庭會議決議參照），應依修正前刑法
    第55 條規定從一重之行使偽造私文書處斷。再被告行為後
    ，刑法第41條於90年1月10日及94年2月2日修正，比較被告
    行為時及修正後刑法第41條有關易科罰金之規定，以90年1
    月10日修正之刑法第41條第1項規定對被告有利，應適用該
    規定。再此部分犯罪時間在79年10月31日以前，合於中華民
    國80年罪犯減刑條例之規定，應依該條例第2條第1項第2款
    第3目、第4條第2項第8條之規定減輕其刑二分之一。就事實
    欄三部分，核被告所為，係犯94年2月2日修正公布前之刑法
    第214條之罪，又此部分辦理租約變更登記，僅提出繼承系
    統表，並未提出丙○○及林陳阿美之繼承拋棄書（見偵字第
    23580號卷第167頁之耕地三七五租約變更續訂登記申請書）
    ，則就此部分，被告二人並無行使偽造私文書之情事，公訴
    人認被告此部分行為，亦犯刑法第216條、第210條之行使偽
    造私文書罪，有所誤會。被告乙○○、甲○○二人與已死亡
    之陳新旺就此部分犯行，有犯意之聯絡及行為之分擔，均為
    共同正犯。再事實欄二及事實欄三之犯行，相隔八年餘，又
    事實欄二部分係從一重之行使偽造私文書罪處斷，事實欄三
    部分係犯94年2月2日修正公布前刑法第214條之罪，二罪應
    無連續犯之關係，故事實欄二之犯行及事實欄三之犯行，應
    分論併罰。
七、原審未予明察，對被告乙○○、甲○○為無罪之判決，容有
    未洽。檢察官提起上訴指摘原判決不當，為有理由，應由本
    院將原判決關於乙○○、甲○○部分撤銷改判。爰審酌被告
    二人並無犯罪前科，均為告訴人之弟，被告二人之犯行影響
    告訴人丙○○及另一繼承人林陳阿美之繼承權益及公務機關
    對於土地登記及三七五租約管理之正確性，被告二人犯罪後
    並未坦承犯行，但已與丙○○和解等一切情狀，就被告二人
    行使偽造私文書部分，各判處有期徒刑拾月，被告二人此部
    分犯行，時在79年10月31日以前，合於中華民國八十年罪犯
    減刑條例規定，依該第2條第1項第2款第3目、第4條第2項、
    第8條第1、2項之規定，減輕其刑為有期徒刑伍月。又被告
    此部分所犯刑法第210條之最重本刑雖為五年以下有期徒刑
    ，但被告行為後，刑法第41條有關易科罰金之標準，亦於90
    年1月10日修正，修正前係不得易科罰金，但修正後如判處
    六個月以下有期徒刑，則以該修正之規定對被告有利，應依
    90年1月10日修正之刑法第41條第1項，修正前罰金罰鍰提高
    標準條例第2條，現行法規所定貨幣單位折算新臺幣條例第2
    條，諭知所處有期徒刑五月，如易科罰金均以銀元佰元即
    新臺幣玖佰元折算壹日之標準。另就被告二人共同明知不實
    之事項使公務員登載於職務上所掌公文書部分，各處有期徒
    刑伍月，並諭知如易科罰金時均以銀元佰元即新臺幣玖佰
    元折算壹日之標準。而後定應執行刑各為有期徒刑柒月，並
    再諭知如易科罰金時，均以銀元佰元即新臺幣玖佰元折算
    壹日之標準。末查，被告二人前均未曾受有期徒刑以上刑之
    宣告，此有本院前科紀錄表附卷可稽，被告已與告訴人丙○○和解，賠償告訴人丙○○，告訴人丙○○亦具狀表示不再
    追究（刑事陳報狀及和解書附於本院審判筆錄之後），被告
    二人經此起訴審判後，當能知所警惕，信無再犯之虞，本院
    認所宣告之刑以暫不執行為適當，而刑法第74條有關緩刑之
    規定，亦於94年2月2日修正公布，自95年7月1日起施行，修
    正之規定增加一些命犯罪行為人負擔之規定，比較新舊法，
    新法並無何有利被告之情形，依刑法第2條第1項前段規定，
    應適用修正前之規定，爰依修正前刑法第74條第1款規定，
    併諭知緩刑三年，以策自新。
八、公訴意旨又以：被告二人詐取丙○○之印鑑證明，取得前述
    溪墘厝段土地應有部分，又辦理前述隆恩埔段土地之租約變
    更登記，取得該土地被徵收之補償費，認被告二人另涉有刑
    法第339條第1項之詐欺取財罪嫌云云。按印鑑證明僅係代表
    該印鑑之真正，其本身並無財產價值，應非詐欺取財罪之犯
    罪客體，而被告二人之取得前述溪墘厝段土地之應有部分，
    及辦理前述隆恩埔段土地租約變更登記，更於其後取得該土
    地被徵收之補償費，此乃係被告犯行使偽造私文書罪及使公
    務員登載不實文書罪之結果，不能認被告另成立刑法第339
    條第1項之詐欺罪，此部分不能科被告以刑責，惟公訴人認
    此部分與前述論罪部分，有牽連犯之裁判上一罪關係，故不
    另為無罪之諭知，併此敘明。
據上論斷，應依刑事訴訟法第369條第1項前段、第364條、第299
條第1項前段，刑法第2條第1項、第28條、第216條、第210條、
第55條（指想像競合犯部分）、94年2月2日修正公布前刑法第21
4條、第55條（指牽連犯部分）、第41條第1項前段（90年1月10
日修正後，94年2月2日修正前）、第51條第5款、第74條第1款，
中華民國80年罪犯減刑條例第2 條第1項第2款第3目、第4條第2
項、第8條、第10條，修正前罰金罰鍰提高標準條例第1條前段、
第2條，現行法規所定貨幣單位折算新臺幣條例第2條，判決如主
文。
本案經檢察官張秋雲到庭執行職務。
中　　華　　民　　國　　96　　年　　 2　　月　　13　  日
                  刑事第十一庭審判長法  官  張連財
                          　  　　　法　官  楊照男
　　                                法  官  林明俊
以上正本證明與原本無異。
如不服本判決，應於收受送達後10日內向本院提出上訴書狀，其
未敘述上訴之理由者並得於提起上訴後10日內向本院補提理由書
（均須按他造當事人之人數附繕本）。
  　                                書記官  蕭詩穎
中　　華　　民　　國　　96　　年　　2 　　月　　14　　日
附錄：本案論罪科刑法條全文
刑法第210條：
偽造、變造私文書，足以生損害於公眾或他人者，處五年以下有
期徒刑
刑法第214條：
明知為不實之事項，而使公務員登載於職務上所掌之公文書，足
以生損害於公眾或他人者，處三年以下有期徒刑、拘役或五百元
以下罰金。
刑法第216條：
行使第210條至第215條之文書者，依偽造、變造文書或登載不實
事項或使登載不實事項之規定處斷。
